【裁判字號】    97,台上,1905
【裁判日期】    970502
【裁判案由】    過失致人於死
【裁判全文】
最高法院刑事判決            九十七年度台上字第一九０五號
上  訴  人  台灣高等法院檢察署檢察官
被      告  甲○○
上列上訴人因被告過失致人於死案件，不服台灣高等法院中華民
國九十六年一月二十六日第二審判決（九十三年度醫上訴字第八
號，起訴案號：台灣宜蘭地方法院檢察署九十二年度偵字第二八
七八號），提起上訴，本院判決如下：
    主  文
原判決撤銷，發回台灣高等法院。
    理  由
本件原判決以公訴意旨略稱：被告甲○○係宜蘭縣羅東博愛醫院
（下稱博愛醫院）婦產科護士，領有助產士執照，係從事醫療業
務之人。緣已懷孕三十八週之產婦顏惠珊，於民國八十八年九月
十五日凌晨四時，因陣痛、破水至博愛醫院待產，並由被告照護
。同日清晨六時十五分許，被告已自胎心音監視器發現顏惠珊腹
中胎兒有胎心減速現象，而由斯時起已呈現持續性心跳過慢即七
十至九十跳／分達十分鐘之久，雖經被告立即處理，然仍未恢復
正常，且於十五分鐘內已有五次減速至九十跳／分之狀況。甲○
○依其專業知識，已可合理判斷胎兒於此種狀況下發生窒息之機
會極高，理應注意迅速通知更具有專業知識之醫生到場處理，且
當時雖原為顏惠珊產檢之林正權醫師出國，惟醫院內仍有值班醫
師陳達，並無「不能注意而加以」立即通知之狀況，詎其竟疏未
注意通知醫師，僅一再為顏惠珊進行助產處理。迄於同日上午六
時四十分，待胎兒之頭部下降至顏惠珊之陰道口而清晰可見時，
始聯絡婦產科醫師莊志吉前來接生，致莊志吉於同日上午六時四
十七分抵達產房後，無法對當時狀況完全掌握，而未作出預防胎
便之處理，顏惠珊則於同日上午六時四十九分分娩產出胎兒許雅
筑。因許雅筑出生後活動狀況不佳，醫師莊志吉便立即通知小兒
科醫師進行急救，惟許雅筑仍因吸入性肺炎，延至八十八年九月
十六日上午八時三十六分，因呼吸性衰竭而不治死亡等情。因認
被告涉有刑法第二百七十六條第二項之業務過失致人於死罪嫌云
云。惟經審理結果，認不能證明被告犯罪，因而撤銷第一審論處
被告以從事業務之人，因業務上之過失致人於死罪刑之判決，改
判諭知被告無罪。固非無見。
惟查：（一）依法應於審判期日調查之證據雖已調查，而其內容
尚未明瞭者，即與未經調查無異，如遽行判決，仍屬應於審判期
日調查之證據而未予調查，不得遽對被告為有利或不利之認定。
本件依行政院國軍退除役官兵輔導委員會台北榮民總醫院九十一
年九月二十六日北總婦字第0910010534號函檢送之鑑定書鑑定結
果以：「新生兒因胎糞吸入導致死亡的發生機率為 0.1％，產前
胎糞吸入為無法預測且無法預防的狀況。」（八十八年度相字第
三四六號卷第一一八、一一九頁。原判決第六頁第十六、十七行
），行政院衛生署九十二年十月十六日衛署醫字第0920212368號
函檢送之編號第0000000 號鑑定書即第三次鑑定意見亦同此記載
（原判決第十一頁倒數第四至六行。八十八年度執相字第三四六
號卷第二三一頁）。如果無訛，則雖產前胎糞吸入為無法預測及
預防，但並不當然導致死亡。原判決雖說明：依行政院衛生署第
四次鑑定稱：「及時通知醫師到場處理亦可能無法避免胎便吸入
之發生」；暨中華民國周產期醫學會鑑定結果以：「醫生是否提
早到醫院，並無法預知是否會發生胎便吸入症候群。」等情以觀
，益徵胎兒許雅筑吸入胎便後，縱然被告於八十八年九月十五日
上午六時十五分許，一發現胎兒許雅筑有胎心減速現象即通知醫
師到場處理，能否避免胎兒許雅筑死亡之結果，仍不無疑問。況
且顏惠珊腹中胎兒係於八十八年九月十五日上午六時十五分許，
有胎心減速現象，而顏惠珊係於八十八年九月十五日上午六時四
十九分許，以未實施開刀手術之方式生產，若被告於八十八年九
月十五日上午六時十五分許，通知博愛醫院值班醫師到場處理，
依博愛醫院九十五年十一月二十二日（95）羅博醫字第20061102
14號函稱：該醫院於八十八年九月間，若「對產婦實施非自然方
式之接生手術，護理人員為產婦執行相關手術前準備至胎兒娩出
約需三十分鐘，另就硬體設備而言，須花費約五分鐘，將產婦從
二樓送往三樓開刀房接受手術，合計約需三十五分鐘。」可見縱
然博愛醫院值班醫師於八十八年九月十五日上午六時十五分許，
決定對顏惠珊實施開刀手術，以便提早將其腹中胎兒產出，但於
完成實施開刀手術之相關準備工作前，顏惠珊已產出許雅筑，蓋
上午六時十五分加上博愛醫院準備開刀手術相關工作之三十五分
鐘後，已屬上午六時五十分，而顏惠珊係於八十八年九月十五日
上午六時四十九分許產出許雅筑。因此，無論被告有無於八十八
年九月十五日上午六時十五分許，通知值班醫師到場處理，以便
提早將胎兒產出，顏惠珊仍係於八十八年九月十五日上午六時四
十九分許以未實施開刀手術之自然方式產出許雅筑。又因許雅筑
出生後活動狀況不佳，雖經莊志吉醫師立即通知小兒科醫師進行
急救，惟仍因吸入性肺炎，延至八十八年九月十六日上午八時三
十六分因呼吸性衰竭而不治死亡，足見被告縱然於八十八年九月
十五日上午六時十五分許，通知值班醫師到場處理，仍無法避免
許雅筑因吸入性肺炎，致呼吸性衰竭而不治死亡之結果。因此，
被告之行為，尚難謂與許雅筑之死亡有相當因果關係等旨（原判
決第十一頁倒數第四行至第十三頁第四行）。然依行政院衛生署
八十九年九月二十九日衛署醫字第0890020515號函檢送之編號第
89126 號鑑定書即第一次鑑定結果以：「護理人員甲○○為助產
士，於產婦過程中未即早通知醫師到診，對已發生胎心嚴重變化
之產婦，亦未適時向醫師反應，而且不讓醫師太早來等待接生，
待看到胎頭時，才聯絡值班醫師莊志吉來接生，此時胎心已呈現
持續減速每分鐘小於一百跳，致使窘迫的胎兒無法適時或提早分
娩，胎兒發生週產期窒息缺氧過久，錯失可能挽救胎兒生命的機
會。故有處理不當之情形」（八十八年度相字第三四六號卷第七
十一頁至第七十三頁。原判決第六頁第二至十一行）；又該署前
開第三次鑑定結果亦稱：在長達二十五分鐘的心跳嚴重異常情況
下，產前已可合理判斷胎兒發生窒息的機會極高，並非是無法預
測且無法預防的狀況。值班醫師未在場，值班護士亦未立即通知
醫師，致使胎兒窘迫過久，延後救治的時機，是有疏失。」（八
十八年度相字第三四六號卷第二二七頁至第二三二頁。原判決第
七頁）；及該署第五次鑑定結果謂：「……如此胎心音屬嚴重異
常的胎心模式，產前已可判斷胎兒發生窒息和胎便吸入的機會極
高，此時值班護士仍認為屬常見之情況，還要等到可以讓醫師剛
好接生時，才通知醫師。錯失可能挽救胎兒生命的機會。」（原
審卷第七十八頁以下行政院衛生署九十四年九月二日衛署醫字第
0940220398號函檢送之編號第0000000 號鑑定書。原判決第八頁
）等情。準此以觀，如被告及早通知醫生到場，是否仍無法為其
他必要之處理？或以其他處理方式使胎兒及早出生並急救？是否
縱使醫生及早到場，仍僅除「對產婦實施非自然方式之接生手術
」外，別無他途以挽救胎兒生命？原判決對此未進一步釐清究明
，即謂：「無論被告有無於八十八年九月十五日上午六時十五分
許，通知值班醫師到場處理，以便提造將顏惠珊腹中胎兒產出，
顏惠珊仍係於八十八年九月十五日上午六時四十九分許以未實施
開刀手術之自然方式產出許雅筑。」「仍無法避免許雅筑仍因吸
入性肺炎，延至八十八年九月十六日上午八時三十六分因呼吸性
衰竭而不治死亡之結果」（原判決第十二頁倒數第一至十行），
遽認被告未盡注意義務與許雅筑之死亡無相當因果關係，尚難論
以業務過失致人於死罪云云，尚嫌率斷，有應於審判期日調查之
證據未予調查之違背法令。（二）判決雖載理由，但不能憑以斷
定其所為論述之根據者，仍屬理由不備。原判決說明以：觀諸本
件各鑑定內容，雖均未明確判斷胎兒許雅筑吸入胎便之時間，但
法務部法醫研究所鑑定結果認：「死者之間接死因為疑體重過輕
及異物存留肺臟，直接死因為吸入性肺炎導致窒息。」及行政院
衛生署第四次鑑定結果以：「新生兒的胎便吸入與生產時胎兒窘
迫窒息的情形有密切關連。本例胎兒屬生長遲滯且合併子宮內羊
水過少，對任何原因產生的胎兒窘迫耐受性較一般新生兒差。」
暨該署第五次鑑定結果稱：「本案新生兒的胎便吸入與胎兒在子
宮內生長遲緩和分娩前之胎兒急性窘迫有密切關係。子宮內生長
遲緩，羊水減少均屬慢性胎兒窘迫的徵兆，這類胎兒是發生嚴重
胎便吸入症候群的高危險群，對急性胎兒窘迫和胎便吸入的耐受
性也較一般新生兒差。」可見胎兒許雅筑最早吸入胎便之時間，
可能離顏惠珊八十八年九月十五日上午六時四十九分許產出胎兒
許雅筑時，已有一段時間，蓋體重過輕、生長遲緩應非短時間造
成，亦與中華民國周產期醫學會鑑定所稱：「病理解剖報告認為
大部分的胎便吸入症候群在子宮內早已發生」之情節相符云云，
資為其立論之基礎（原判決第十一頁第九至二十六行）。查依其
所載行政院衛生署第四次及第五次鑑定結果固足認：「新生兒的
胎便吸入與生產時胎兒窘迫窒息的情形有密切關連」。然該第五
次鑑定書所載：「本案新生兒的胎便吸入與胎兒在子宮內生長遲
緩和分娩前之胎兒急性窘迫有密切關係」等語。究係指「新生兒
的胎便吸入和胎兒在子宮內生長遲緩有密切關係」？或係指「新
生兒的胎便吸入」、「胎兒在子宮內生長遲緩」二者分別均和「
分娩前之胎兒急性窘迫」有密切關係？仍屬不明。原判決未予釐
清，即據以認定「可見胎兒許雅筑最早吸入胎便之時間，可能離
顏惠珊八十八年九月十五日上午六時四十九分許產出胎兒許雅筑
時，已有一段時間，蓋體重過輕、生長遲緩應非短時間造成」云
云，是否正確？即無憑判斷，有判決不備理由之違背法令。檢察
官上訴意旨執以指摘，尚非全無理由，應認原判決有撤銷發回之
原因。
據上論結，應依刑事訴訟法第三百九十七條、第四百零一條，判
決如主文。
中    華    民    國  九十七  年    五    月    二    日
                      最高法院刑事第四庭
                          審判長法官  林  增  福
                                法官  張  清  埤
                                法官  陳  世  雄
                                法官  蔡  國  在
                                法官  黃  梅  月
      本件正本證明與原本無異
                                      書  記  官
中    華    民    國  九十七  年    五    月    七    日
                                                    ｍ


司法院資訊處製作；財團法人民間司法改革基金會備份。
